# Rohdaten

Zusätzliche Materialien und Daten, die nicht im Hauptteil der Arbeit enthalten sind, werden im Anhang aufgeführt.

Der vollständige MASS::Animals Datensatz mit allen 28 Säugetierarten:

```{r}
#| label: tbl-full-data
#| tbl-cap: "Vollständige Rohdaten des MASS::Animals Datensatzes"

library(MASS)
library(knitr)
data(Animals)

animals_full <- data.frame(
  Art = rownames(Animals),
  Körpergewicht_kg = Animals$body,
  Gehirngewicht_g = Animals$brain,
  Log_Körpergewicht = round(log10(Animals$body), 3),
  Log_Gehirngewicht = round(log10(Animals$brain), 3)
)

kable(animals_full, row.names = FALSE)
```

## Datenquelle und -qualität

Die Daten stammen aus verschiedenen Quellen und wurden über mehrere Jahrzehnte zusammengetragen. Einige Besonderheiten der Datensammlung:

- **Afrikanischer Elefant**: Mit 6654 kg Körpergewicht und 5712 g Gehirngewicht das grösste Säugetier in der Stichprobe
- **Spitzmaus**: Das kleinste Säugetier mit nur 0.004 kg Körpergewicht und 0.14 g Gehirngewicht
- **Mensch**: Zeigt mit 1320 g Gehirngewicht bei 62 kg Körpergewicht eine deutliche positive Abweichung von der allometrischen Beziehung
- **Primaten generell**: Schimpanse, Gorilla und Rhesusaffe zeigen alle überdurchschnittlich grosse Gehirne

## Ausreisser-Analyse

```{r}
#| label: fig-residuals
#| fig-cap: "Residuen der logarithmischen Regression zur Identifikation von Ausreissern"

model <- lm(log(brain) ~ log(body), data = Animals)
residuals_df <- data.frame(
  Art = rownames(Animals),
  Fitted = fitted(model),
  Residuals = residuals(model),
  Body = Animals$body
)

library(ggplot2)
ggplot(residuals_df, aes(x = Fitted, y = Residuals, label = Art)) +
  geom_point(size = 3, alpha = 0.7, color = "darkblue") +
  geom_hline(yintercept = 0, color = "red", linetype = "dashed") +
  geom_text(aes(label = ifelse(abs(Residuals) > 0.5, Art, "")),
            vjust = -0.5, hjust = 0.5, size = 3) +
  labs(
    x = "Angepasste Werte (log scale)",
    y = "Residuen",
    title = "Residuen vs. Angepasste Werte"
  ) +
  theme_minimal()
```
