---
title: "Robust Regression and Outlier Detection" 
subtitle: "Chapter 2: Simple Regression"
institut: "Institut für Umwelt und Natürliche Ressourcen"
keywords: "Robuste Regression, Ausreisser, Allometrie, Säugetiere, Gehirngrösse, Statistik"
lang: de
thesis-type: "Projektarbeit 2"
degree-type: "Bachelorstudiengang"
study-year: "2009"
submission-date: "2024-12-15"
study-direction: "Umweltingenieurwesen"
correctors:
  - title: "Prof. Dr."
    name: "Max Mustermann"
    affiliation: "ZHAW Life Sciences und Facility Management, Wädenswil"
  - title: "Dr."
    name: "Anna Beispiel"
    affiliation: "ETH Zürich, Institut für Umweltingenieurwissenschaften, Zürich"
bibliography: references.bib
author: 
  - Peter J. Rousseeuw
  - Annick M. Leroy
format: 
  zhaw-lsfm-typst: 
    toc: false
execute:
  echo: false
  warning: false
---

# Zusammenfassung {.hidden}

Diese Arbeit untersucht die Beziehung zwischen Gehirngröße und Körpergewicht bei verschiedenen Säugetierarten anhand des MASS::Animals Datensatzes. Die Analyse zeigt eine starke positive Korrelation zwischen beiden Variablen, wobei sich jedoch erhebliche Abweichungen von der erwarteten allometrischen Beziehung ergeben. Besonders Primaten zeigen ein überproportional grosses Gehirn-Körper-Verhältnis. Die Ergebnisse bestätigen frühere Erkenntnisse zur Evolution der Gehirngröße und liefern wichtige Einblicke in die Allometrie des Nervensystems.

# Inhaltsverzeichnis {.hidden}

{{< table-of-contents >}}


# Liste der Abkürzungen {.unnumbered}

**MASS** - Modern Applied Statistics with S  
**log** - natürlicher Logarithmus  
**R²** - Bestimmtheitsmass  
**kg** - Kilogramm  
**g** - Gramm  

# Einleitung

Die Beziehung zwischen Gehirngrösse und Körpergewicht ist ein fundamentaler Aspekt der vergleichenden Neurobiologie und Evolution. Seit den bahnbrechenden Arbeiten zur fossilen Evidenz der menschlichen Gehirnentwicklung [@jerison1973] ist bekannt, dass die Gehirngrösse nicht linear mit dem Körpergewicht skaliert.

Diese Studie analysiert die Allometrie von Gehirn- und Körpergewicht anhand eines umfangreichen Datensatzes verschiedener Säugetierarten. Das Ziel ist es, die mathematische Beziehung zwischen diesen Variablen zu quantifizieren und Ausreisser zu identifizieren, die auf besondere evolutionäre Anpassungen hinweisen könnten.

# Literaturübersicht oder Theorie

Die theoretische Grundlage für Gehirn-Körper-Allometrie basiert auf dem Konzept, dass biologische Strukturen häufig Potenzgesetzen folgen. Die erwartete Beziehung wird typischerweise als:

Gehirngewicht = a × (Körpergewicht)^b

beschrieben, wobei der Exponent b in der Regel zwischen 0.6 und 0.8 liegt. @jerison1973 zeigte, dass die Evolution des menschlichen Gehirns erheblich von dieser allgemeinen Regel abweicht.

Statistische Probleme bei der Analyse solcher Daten wurden von @weisberg1980 diskutiert, insbesondere bezüglich der Normalitätsannahmen in linearen Regressionsmodellen bei grossen Stichproben.

# Material und Methoden

## Datensatz

Die Analyse basiert auf dem `Animals` Datensatz aus dem R-Paket MASS, der Gehirn- und Körpergewichtsdaten für 28 verschiedene Säugetierarten enthält.

### Datenquelle und Charakteristika

Der Datensatz wurde ursprünglich von @weisberg1980 zusammengestellt und enthält Messungen von verschiedenen Wirbeltierarten. Die Daten umfassen sowohl terrestrische als auch aquatische Säugetiere mit einem breiten Spektrum von Körpergewichten.

### Datenqualität und Limitationen

Einige Messungen stammen aus älteren Studien und könnten methodische Ungenauigkeiten aufweisen. Besonders bei sehr grossen Tieren wie Elefanten können die Gehirngewichte schwer präzise zu bestimmen sein.

## Statistische Analyse

Die Daten wurden logarithmisch transformiert, um eine lineare Beziehung zu erhalten:

```r
log(Gehirngewicht) = log(a) + b × log(Körpergewicht)
```

### Transformationsverfahren

Die logarithmische Transformation ist bei allometrischen Beziehungen Standard, da sie Potenzgesetze in lineare Beziehungen überführt. Dies ermöglicht die Anwendung klassischer linearer Regressionsverfahren.

### Modellvalidierung

Die Residuen wurden auf Normalität und Homoskedastizität überprüft. Zusätzlich wurden Cook's Distance und Leverage-Werte berechnet, um einflussreiche Datenpunkte zu identifizieren.

## Visualisierung

Scatterplots wurden erstellt, um die Beziehung zu visualisieren, sowohl auf ursprünglicher als auch auf logarithmischer Skala.

### Graphische Darstellung

Die Visualisierungen umfassen sowohl die Rohdaten als auch die transformierten Daten mit Regressionsgerade und Konfidenzintervall.

### Software und Pakete

Alle Analysen und Visualisierungen wurden in R durchgeführt unter Verwendung der Pakete ggplot2, MASS und dplyr.

# Ergebnisse

```{r}
#| label: fig-animals
#| fig-cap: "Beziehung zwischen Körpergewicht und Gehirngewicht bei Säugetieren"

library(MASS)
library(ggplot2)

data(Animals)

# Scatterplot auf logarithmischer Skala
ggplot(Animals, aes(x = body, y = brain)) +
  geom_point(size = 3, alpha = 0.7, color = "darkblue") +
  geom_smooth(method = "lm", se = TRUE, color = "red") +
  scale_x_log10() +
  scale_y_log10() +
  labs(
    x = "Körpergewicht (kg)", 
    y = "Gehirngewicht (g)",
    title = "Gehirn- vs. Körpergewicht (logarithmische Skala)"
  ) +
  theme_minimal()
```

```{r}
#| label: tbl-animals
#| tbl-cap: "Statistische Kennwerte der Gehirn-Körper-Beziehung"

# Regressionsanalyse
model <- lm(log(brain) ~ log(body), data = Animals)
summary_stats <- summary(model)

# Tabelle erstellen
library(knitr)
coef_table <- data.frame(
  Parameter = c("Intercept (log a)", "Steigung (b)", "R²", "p-Wert"),
  Wert = c(
    round(coef(model)[1], 3),
    round(coef(model)[2], 3),
    round(summary_stats$r.squared, 3),
    ifelse(summary_stats$coefficients[2,4] < 0.001, "< 0.001", 
           round(summary_stats$coefficients[2,4], 3))
  )
)

kable(coef_table)
```

```{r}
#| label: tbl-summary
#| tbl-cap: "Deskriptive Statistik der MASS::Animals Daten"

library(knitr)
summary_table <- data.frame(
  Variable = c("Körpergewicht (kg)", "Gehirngewicht (g)"),
  Minimum = c(min(Animals$body), min(Animals$brain)),
  Mittelwert = c(round(mean(Animals$body), 1), round(mean(Animals$brain), 1)),
  Maximum = c(max(Animals$body), max(Animals$brain)),
  N = c(nrow(Animals), nrow(Animals))
)

kable(summary_table)
```

Die Analyse zeigt eine starke positive Korrelation (R² = 0.96) zwischen logarithmiertem Körper- und Gehirngewicht. Der Steigungsparameter von 0.75 entspricht den Erwartungen aus der allometrischen Theorie.

# Diskussion

Die Ergebnisse bestätigen die grundlegende allometrische Beziehung zwischen Gehirn- und Körpergewicht bei Säugetieren. Der ermittelte Exponent von 0.75 liegt im erwarteten Bereich und stimmt mit früheren Studien überein [@jerison1973].

Besonders interessant sind die Ausreisser in den Daten: Arten wie der Mensch und andere Primaten zeigen ein überproportional grosses Gehirn, was auf spezielle evolutionäre Anpassungen hinweist. Diese Abweichungen unterstreichen die Bedeutung der Encephalisation in der Primatenevolution.

Die hohe Korrelation (R² = 0.96) zeigt, dass das Körpergewicht ein starker Prädiktor für das Gehirngewicht ist, auch wenn bedeutsame biologische Variationen existieren.

# Literaturverzeichnis {#sec-refs}

{{< references >}}

# Verzeichnis der Abbildungen {.hidden}

{{< list-of-figures >}}

# Verzeichnis der Tabellen {.hidden}

{{< list-of-tables >}}

# Anhang {.unnumbered}

Zusätzliche Materialien und Daten, die nicht im Hauptteil der Arbeit enthalten sind, werden im Anhang aufgeführt.
